【裁判字號】    89,上更(一),1054
【裁判日期】    900413
【裁判案由】    公共危險
【裁判全文】
臺灣高等法院刑事判決                      八十九年度上更(一)字第一五四號
    上  訴  人
    即  被  告  甲○○
    選任辯護人  姜明遠
右上訴人因公共危險案件，不服臺灣宜蘭地方法院八十七年度訴字第三三號，中華民
國八十七年六月九日第一審判決（起訴案號：臺灣宜蘭地方法院檢察署八十六年度偵
字第三七二四號）提起上訴，經判決後，由最高法院發回更審，本院判決如左：
    主  文
甲○○連續意圖營利，違反非公務機關對個人資料之蒐集，非有特定目的，並經當事
人書面同意、與當事人有契約或類似契約之關係而對當事人權益無侵害之虞，不得為
之之規定，致生損害於他人，處有期徒刑伍月，如易科罰金以銀元佰元折算壹日。
扣案之錄音機壹台、電話機壹台、錄音帶壹捲均沒收。
    事  實
一、甲○○係址設台北市中山區○○○路○段九八號十一樓之一，一統徵信有限公司
    （以下簡稱一統公司）之調查員，竟意圖營利，並基於概括之犯意，負責該公司
    受委託調查在宜蘭縣員山鄉榮民醫院工作之乙○○是否結交女友之資料蒐集，因
    跟蹤拍照無結果後，為求績效，竟自民國八十六年九月十二日晚上七、八時許起
    ，擅自開啟中華電信公司宜蘭營業處，轄有之編號ＹＳ─三０九０號電話接線箱
    ，擅接小型錄音機一部，竊聽上開醫院所承租（起訴書誤載為乙○○所承租）裝
    設於乙○○辦公室，由乙○○專用之０三─0000000電話，蒐集乙○○日
    常生活動態等個人資料致生損害於乙○○，並每隔一、二天即收取更換錄音帶一
    次，攜回上開一統公司，交予不知情之該一統公司費姓經理。嗣於八十六年九月
    十八日十七時三十分許，在宜蘭縣員山鄉○○路內城國校前為乙○○察覺報警當
    場查獲。並扣得其所有已供犯罪所用之錄音機、電話機各一台、錄音帶一捲，以
    及一統公司所有音頻解碼器二台。其違反電腦處理個人資料保護法第十八條第一
    款、第二款，非公務機關對個人資料之蒐集，非有特定目的，並經當事人書面同
    意、與當事人有契約或類似契約之關係而對當事人權益無侵害之虞，不得為之之
    規定，致生損害於乙○○。
二、案經告訴人乙○○訴由宜蘭縣警察局宜蘭分局報請臺灣宜蘭地方法院檢察署檢察
    官偵查起訴。
    理  由
一、訊據上訴人即被告甲○○對於右揭事實坦承不諱，核與被害人乙○○指訴情節相
    符。且有被告用以竊聽之錄音機、電話機各一台、錄音帶一捲、音頻解碼器二台
    等竊聽器材扣案可資佐證。本件事證已臻明確，被告犯行洵堪認定。
二、核被告甲○○所為係違反電腦處理個人資料保護法第十八條第一款、第二款非公
    務機關對個人資料之蒐集，非有特定目的，並經當事人書面同意、與當事人有契
    約或類似契約之關係而對當事人權益無侵害之虞，不得為之之規定，致生損害於
    乙○○，係犯電腦處理個人資料保護法第三十三條之罪。公訴人以被告擅自打開
    宜蘭縣員山鄉○○路編號為ＹＳ─三０九０號電話接線箱，竊聽電話，係非法侵
    入中華電信公司之電信設備，其竊聽行為，不僅影響通信品質，進而破壞通信之
    安全性及秘密性，妨礙保障秘密通信責任之履行，並使客戶誤以為其通信秘密遭
    揭露係該公司員工所為，對公司之企業形象有負面影響，且竊聽行為亦破壞上開
    公司之電話交接箱門鎖，並損害電話芯線，增加該公司維運成本，對中華電信公
    司電話事業之經營有所危害等，因認被告涉有刑法第一百八十八條之妨害公用事
    業罪嫌。惟按刑法第一百八十八條之妨害公用事業罪，以妨害鐵路、郵務、電報
    、電話，或供公眾之用水、電氣、煤氣事業為要件，此所稱之「妨害」，指以不
    當方法妨礙侵害使變更其正常狀態之行為而言；考其立法目的，係為保障公眾使
    用上開列舉公用事業之利益而設，用以維護公共之安全，故於刑法公共危險罪章
    立此規定。從而其妨害行為，必已足以致公用事業之經營發生阻礙，或陷於不正
    常之狀態，而影響公眾便利或生活之安寧秩序者，始克成立，換言之，必足以危
    害不特定或特定多數之公眾使用上揭公用事業利益，始足當之，倘未達此程度而
    僅妨害特定少數人，除另該當其他犯罪構成要件，應依他罪論處外，尚難成立本
    罪（最高法院八十八年度台上字第六八三一號判決參照）。本件公訴人採用被害
    人乙○○之證言及中華電信股份有限公司函，認定被告擅自在乙○○辦公室之電
    話交接箱盜接錄音機進行電話竊聽及錄音，致妨害電信設備安全及通信品質，應
    成立上開妨害公用事業罪等情。惟查證人即宜蘭電信局技術員張谷鋒於本院審理
    時到庭結證稱：「．．．，電話竊聽對其他客戶的品質會降低，但如果技術好，
    對別的客戶沒有影響」、「竊聽只要搭接二條線，所以剛接會有雜音，不用破壞
    」等語（見本院九十年三月三十日審判筆錄），被害人乙○○於警訊及本院審理
    時亦陳稱：電話照樣可以打，但有雜音等語（見偵查卷第五頁反面、本院九十年
    三月三十日審判筆錄），顯然被告前揭竊聽行為並不會破壞線路，且被告在交接
    箱內裝設錄音機之行為，亦不致造成電信線路破壞，以及對電信業務有所妨害。
    又中華電信股份有限公司函覆檢察官內容雖稱：「竊聽行為不僅影響通信品質，
    進而破壞通信之安全性及秘密性，妨害保障秘密通信責任之履行，顯然對本公司
    電信事業之經營有所危害」等語。雖已說明上開盜接錄音機之行為對電信設備安
    全及通信品質等項造成妨害，然並未具體敘明該項妨害行為，是否足致電信事業
    之經營發生阻礙，或陷於不正常之狀態，而影響公眾便利或生活之安寧秩序之情
    形，而由前述證人張谷鋒之證詞觀之，被告所為尚難以前揭妨害公用事業罪相繩
    ，核被告所為自係犯電腦處理個人資料保護法第三十三條之罪，公訴意旨認應構
    成前揭妨害公用事業罪，尚有未恰，應變更起訴法條。被告先後多次違反電腦處
    理個人資料保護法犯行，時間緊接，反覆為之，所犯構成要件相同，顯係基於概
    括之犯意，為連續犯，應論以一罪，並加重其刑。公訴人漏未論被告連續犯電腦
    處理個人資料保護法第三十三條之罪，尚有未洽。再按告訴，乃告訴權人向偵查
    機關申告犯罪事實所為之意思表示，亦即除申告犯罪事實外，尚須表示希望訴追
    之意思，但不以指明犯人為必要，亦不受其罪名之拘束，故縱令犯人全未指明，
    或誤指他人，其告訴仍屬有效。本件被害人乙○○發現辦公室電話遭人監聽，而
    監聽者即被告復為被害人同事逮獲，被害人並未於警告被告後將被告釋放，反通
    知警方前來，並將被告帶往派出所，有警訊筆錄在卷為憑，顯有向偵查機關申告
    被告犯罪之意思，並表示希望訴追之意思，併此敘明。又被告行為後，刑法第四
    十一條已於九十年一月十日修正公布，同年月十二日生效，比較新舊法之結果，
    修正前後之規定對被告利益輕重相等，依刑法第二條第一項前段之規定，自應適
    用裁判時新法，爰依修正後刑法第四十一條第一項前段之規定諭知易科罰金之折
    算標準。
三、原判決認被告罪證明確予以論科，固非無見，惟被告係犯電腦處理個人資料保護
    法第三十三條之罪，已如前述，原判決未就全案情節詳為斟酌被告是否有妨害電
    話事業之犯意，遽認被告係犯刑法第一百八十八條之妨害電話事業罪，自非允洽
；又原判決關於認定查扣之音頻解碼器二台係被告所有，並依刑法第三十八條第
    一項第二款規定宣告沒收，惟被告於偵查中及本院審理時均供稱係一統公司所有
    ，故扣案之前開音頻解碼器二台既非被告所有，乃原判決竟一併依刑法第三十八
    條第一項第二款規定予以沒收，亦非適法。被告上訴指摘原判決以刑法第一百八
    十八條之妨害電話事業罪相繩，固無不合，應予撤銷改判。爰審酌被告之品行、
    犯罪之動機、目的、手段、所生危害及犯罪後之態度等一切情狀，改量處如主文
    第二項所示之刑，並諭知易科罰金之折算標準。
四、扣案之錄音機、電話機各一台、錄音帶一捲、等竊聽器材，因係被告供犯罪所用
    之物，且為被告所有，已據被告供承在卷，故依法宣告沒收之。至另扣案之電話
    解碼器二台，為一統公司所有，爰不宣告沒收，併此敘明。
據上論斷，應依刑事訴訟法第三百六十九條第一項前段、第三百六十四條、二百九十
九條第一項前段，電腦處理個人資料保護法第三十三條、第十八條第一款、第二款，
刑法第十一條前段、第二條第一項前段、第五十六條、第四十一條第一項前段、第三
十八條第一項第二款，罰金罰鍰提高標準條例第二條，判決如主文。
本案經檢察官曾忠己到庭執行職務。
中      華      民      國      九十      年      四      月    十三    日
                              臺灣高等法院刑事第六庭
                                  審判長法  官   陳  春  秋
                                        法  官   王  麗  莉
                                        法  官   徐  培  元
右正本證明與原本無異。
檢察官如不服本判決應於收受送達後十日內向本院提出上訴書狀，其未敘述上訴之理
由者並得於提起上訴後十日內向本院補提理由書（均須按他造當事人之人數附繕本）
。
被告不得上訴。
                                        書記官   秦  仲  芳
中    華    民    國     九十     年       四       月     十三         日
附錄：本案論罪科刑法條全文
電腦處理個人資料保護法第三十三條
意圖營利違反第七條、第八條、第十八條、第十九條第一項、第二項、第二十三條之
規定或依第二十四條所發布之限制命令，致生損害於他人者，處二年以下有期徒刑、
拘役或科或併科新臺幣四萬元以下罰金。
電腦處理個人資料保護法第十八條第一款、第二款
非公務機關對個人資料之蒐集或電腦處理，非有特定目的，並符合左列情形之一者，
不得為之：
  一、經當事人書面同意者。
  二、與當事人有契約或類似契約之關係而對當事人權益無侵害之虞者。


司法院資訊處製作；財團法人民間司法改革基金會備份。
